臺灣高等法院刑事判決
109年度交上易字第366號
上  訴  人  
即  被  告  蔡承恩



上列上訴人因過失傷害案件，不服臺灣新北地方法院109年度交
易字第105號，中華民國109年8月11日第一審判決（起訴案號：
臺灣新北地方檢察署108年度偵字第24713號），提起上訴，本院
判決如下：
    主  文
原判決撤銷。
蔡承恩汽車駕駛人，無駕駛執照駕車，因過失傷害人，處拘役參
拾日，如易科罰金，以新臺幣壹仟元折算壹日。
    犯罪事實
一、蔡承恩無駕駛執照，竟於民國108年2月21日14時20分許，騎
    乘車牌號碼000-0000號普通重型機車（下稱Ａ車），沿新北
    市板橋區民族路往民權路方向行駛，途經新北市○○區○○路○○
    ○街○○號誌交岔路口（下稱本案交岔路口）時，本應注意行
    經無號誌之交岔路口，應減速慢行，作隨時停車之準備，且
    應注意車前狀況，並隨時採取必要之安全措施，而依當時天
    候為晴，日間有自然光線，路況係乾燥、無缺陷之柏油路面
    ，又無障礙物，且視距良好，並無不能注意之情事，詎蔡承
    恩疏未注意及此，未減速至可作隨時停車之準備，即貿然直
    行駛進本案交岔路口，適有林福儀騎乘車牌號碼000-000號
    普通重型機車（下稱Ｂ車）搭載其配偶劉巧雲，沿新北市板
    橋區新民街行駛至劃有「停」標字及設有停止線之本案交岔
    路口前欲左轉民族路時，為支線道轉彎車未讓幹道車（Ａ車
    ）先行，致閃避不及，兩車發生碰撞，人車倒地，劉巧雲因
    而受有左眼鈍性損傷伴有微囊性前房出血和視網膜萎縮、左
    側眼人工水晶體脫位等傷害（林福儀所涉過失傷害部分，未
    據告訴）。蔡承恩於肇事後，在未被有偵查犯罪職權之機關
    或公務員發覺前，於警察據報前往傷者就醫之醫院處理時在
    場，並當場承認為肇事人，因而接受裁判。
二、案經劉巧雲訴請臺灣新北地方檢察署檢察官偵查起訴。
    理  由
壹、證據能力部分：
一、被告以外之人於審判外之言詞或書面陳述，除法律有規定者
    外，不得作為證據，刑事訴訟法第159條第1項定有明文。又
    被告以外之人於審判外之陳述，雖不符刑事訴訟法第159條
    之1至第159條之4之規定，而經當事人於審判程序同意作為
    證據，法院審酌該言詞陳述或書面陳述作成時之情況，認為
    適當者，亦得為證據；當事人、代理人或辯護人於法院調查
    證據時，知有同法第159條第1項不得為證據之情形，而未於
    言詞辯論終結前聲明異議者，視為有前項之同意，刑事訴訟
    法第159條之5亦有明文。查本件檢察官、上訴人即被告蔡承
    恩（下稱被告）於言詞辯論終結前，均未就本院所認定犯罪
    事實而經調查採用之證據之證據能力予以爭執（見本院卷第
    74至78頁、第96至98頁），本院復審酌各該證據作成時之情
    況，尚無違法及證明力明顯過低之瑕疵，認以之作為證據應
    屬適當，揆諸上開規定，本件經調查之證據，均有證據能力
    。
二、至於本院所引之非供述證據部分，並無證據證明係公務員違
    法取得，亦無依法應排除其證據能力之情形，應有證據能力
    。
貳、實體部分：
一、認定犯罪事實所憑之證據及理由：
  ㈠上開犯罪事實，業據被告於本院審理時坦承不諱（見本院卷
    第100頁），核與證人即告訴人劉巧雲於偵查中證述之情節
    大致相符（見臺灣新北地方檢察署108年度他字第5040號卷
    【下稱他卷】第7頁、第13頁；臺灣新北地方檢察署108年度
    偵字第24713號卷【下稱偵卷】第9頁），並經證人即告訴人
    之配偶林福儀於偵查中證述在卷（見偵卷第9頁、第11頁）
    ，又有道路交通事故現場圖（見他卷第53頁）、道路交通事
    故調查報告表㈠、㈡（見他卷第54至55頁）、道路交通事故談
    話紀錄表（見他卷第56至57頁）、現場暨車損照片16張（見
    他卷第58至65頁）、臺灣新北地方檢察署檢察官於108年8月
    15日勘驗筆錄（見偵卷第10頁）、原審109年7月21日勘驗筆
    錄（見臺灣新北地方法院109年度交易字第105號卷【下稱原
    審卷】第161頁）、醫療財團法人徐元智先生醫藥基金會亞
    東紀念醫院（下稱亞東醫院）診斷證明書（見他卷第17頁）
    、病歷資料（見原審卷第43至63頁）、亞東醫院109年6月24
    日亞病歷字第1090624011號函（見原審卷第111頁）、衛生
    福利部雙和醫院（下稱雙和醫院）診斷證明書（見他卷第19
    頁）、雙和醫院109年6月29日雙院歷字第1090006056號函（
    見原審卷第139頁）在卷可稽，足認被告上開任意性自白與
    事實相符，堪以採信。
  ㈡至於起訴書雖記載告訴人受有「下背及左肩挫傷、右眼鈍傷
    」（見本院卷第9頁），然依告訴人提出之清水建全中醫診
    所於108年4月18日出具之診斷證明書（見他卷第23頁）所載
    ，告訴人最初就診日期為「108年3月12日」，相距本案車禍
    發生時間已有19日之久，且告訴人前於108年2月21日因本案
    車禍送至亞東醫院急診部診療時，除自述因車禍造成左眼外
    傷外，並未表示有其他外傷等情，有亞東醫院109年6月8日
    亞病歷字第1090608015號函在卷可參（見原審卷第41頁），
    此與證人即告訴人劉巧雲於偵查中僅稱「車禍後我眼睛受傷
    」相合（見他卷第7頁），要不足認定上揭清水建全中醫診
    所診斷證明書所載之「下背及左肩挫傷」與本案車禍有何因
    果關係。其次，原審經向亞東醫院調取告訴人於108年2月21
    日之急診病歷（見原審卷第43至63頁）後復函詢該院，據覆
    稱：「…經查診斷證明書之診斷內容右眼為誤植，依病歷描
    述應為左眼受傷，左眼鈍性損傷伴有微囊性前房出血和視網
    膜萎縮」等語，有亞東醫院109年6月24日亞病歷字第109062
    4011號函在卷可佐（見原審卷第111頁）；參以告訴人所提
    出之雙和醫院於108年3月21日出具之診斷證明書（見他卷第
    19頁）所載「左側眼人工水晶體脫位」，確實可能係因車禍
    過程直接撞擊眼球所致，亦有雙和醫院109年6月29日雙院歷
    字第1090006056號函在卷足憑（見原審卷第139頁）。從而
    ，告訴人因本案車禍所受之傷害，自應認定為「左眼鈍性損
    傷伴有微囊性前房出血和視網膜萎縮、左側眼人工水晶體脫
    位」，附此敘明。
  ㈢行車速度，依速限標誌或標線之規定，無速限標誌或標線者
    ，行經無號誌之交岔路口，應減速慢行，作隨時停車之準備
    ；又汽車行駛時，駕駛人應注意車前狀況，並隨時採取必要
    之安全措施，道路交通安全規則第93條第1項第2款、第94條
    第3項定有明文。被告於案發時無適當之普通重型機車駕駛
    執照，固有卷附之道路交通事故調查報告表㈡可查（見他卷
    第55頁），然依上開道路交通事故調查報告表㈡及卷附之公
    路監理電子閘門資料（見原審卷第141頁），可知被告曾考
    領有普通重型機車駕駛執照，嗣因違規而遭吊銷，故其對上
    揭規定自屬知悉，且應確實遵守。而本件道路交通事故發生
    當時天候為晴，日間有自然光線，路況係乾燥、無缺陷之柏
    油路面，又無障礙物，且視距良好，有前開道路交通事故調
    查報告表㈠（見他卷第54頁）及現場照片6張（見他卷第63至
    65頁）在卷可參，顯無不能注意之情事，詎蔡承恩疏未注意
    而肇事，其應負過失責任甚明。又汽車行駛至無號誌之交岔
    路口，其行進、轉彎，支線道車應暫停讓幹線道車先行，道
    路交通安全規則第102條第1項第2款亦有明定。本件案發之
    交岔路口係無號誌之交岔路口，告訴人搭乘其配偶林福儀所
    騎乘之Ｂ車係屬支道車，有卷附道路交通事故現場圖可佐（
    見他卷第53頁），是以林福儀騎乘Ｂ車搭載告訴人為支線道
    轉彎車，應注意讓被告騎乘之Ａ車係幹道車先行，而依前述
    天候、路況等情，當時並無使人不能注意之情事，惟林福儀
    騎乘Ｂ車係支線道轉彎車未讓幹道車先行，明顯違反前開規
    定，堪認林福儀就本件道路交通事故之發生亦有過失。茲經
    新北市政府車輛行車事故鑑定會鑑定結果，認「林福儀駕駛
    普通重型機車，支線道轉彎車未讓幹道車先行，與蔡承恩駕
    照吊銷駕駛普通重型機車，未注意車前狀況，雙方同為肇事
    原因」，有新北市政府交通事件裁決所108年10月16日新北
    裁鑑字第1084677644號函所附之新北市政府車輛行車事故鑑
    定會鑑定意見書在卷可參（見偵卷第19至21頁），顯均同此
    見解。而本件道路交通事故致使告訴人受有左眼鈍性損傷伴
    有微囊性前房出血和視網膜萎縮、左側眼人工水晶體脫位等
    傷害，有前述亞東醫院診斷證明書（見他卷第17頁）、病歷
    資料（見原審卷第43至63頁）、亞東醫院109年6月24日亞病
    歷字第1090624011號函（見原審卷第111頁）、雙和醫院診
    斷證明書（見他卷第19頁）、雙和醫院109年6月29日雙院歷
    字第1090006056號函（見原審卷第139頁）在卷可稽，是被
    告之過失行為與告訴人所受之此揭傷害結果間，顯有相當因
    果關係。至於告訴人之配偶林福儀雖就本件車禍之發生同有
    過失，惟被告仍無從解免前揭過失責任。
  ㈣綜上所述，足認本案罪證明確，被告犯行洵堪認定，應依法
    論科。
二、論罪：
　㈠行為後法律有變更者，適用行為時之法律。但行為後之法律
    有利於行為人者，適用最有利於行為人之法律，刑法第2條
    第1項定有明文。被告行為後，刑法第284條業於108年5月29
    日修正公布施行，於108年5月31日生效。修正前刑法第284
    條第1項前段規定：「因過失傷害人者，處六月以下有期徒
    刑、拘役或五百元（銀元）以下罰金」；修正後刑法第284
    條前段則規定：「因過失傷害人者，處一年以下有期徒刑、
    拘役或十萬元（新臺幣）以下罰金」，經比較新、舊法律，
    108年5月31日生效之刑法第284條前段規定並未較有利於被
    告，依刑法第2條第1項前段規定，應適用行為時即修正前刑
    法第284條第1項前段規定。
  ㈡刑法總則之加重，係概括性之規定，所有罪名均一體適用；
    刑法分則之加重，係就犯罪類型變更之個別犯罪行為予以加
    重，成為另一獨立之罪名。道路交通管理處罰條例第86條第
    1項規定：「汽車駕駛人，無駕駛執照駕車、酒醉駕車、吸
    食毒品或迷幻藥駕車、行駛人行道或行經行人穿越道不依規
    定讓行人優先通行，因而致人受傷或死亡，依法應負刑事責
    任者，加重其刑至二分之一。」係就刑法第276條之過失致
    人於死罪、第284條之過失傷害（及致重傷）罪之基本犯罪
    類型，對於加害人為汽車駕駛人，於從事駕駛汽車之特定行
    為時，無駕駛執照駕車、酒醉駕車、吸食毒品或迷幻藥駕車
    、行駛人行道或行經行人穿越道不依規定讓行人優先通行，
    因而致人受傷或死亡之特殊行為要件予以加重處罰，已就上
    述刑法第276條、第284條各罪犯罪類型變更之個別犯罪行為
    予以加重，而成另一獨立之罪名，自屬刑法分則加重之性質
    （最高法院99年度台非字第198號判決意旨參照）。
　㈢本件被告於案發時，並無駕駛執照，是核被告所為，係犯道
    路交通管理處罰條例第86條第1項、修正前刑法第284條第1
    項前段之汽車駕駛人無駕駛執照駕車因而過失傷害人罪。
三、刑之加重、減輕：　　
　㈠被告無駕駛執照而駕車肇事致人受傷，其依法應負之過失致人受傷刑事責任，應依道路交通管理處罰條例第86條第1項之規定，加重其刑至二分之一。
  ㈡被告於肇事後，在未被有偵查犯罪職權之機關或公務員知悉
    前，於警察據報前往傷者就醫之醫院處理時在場，並當場承
    認為肇事人，因而接受裁判等情，有道路交通事故肇事人自
    首情形記錄表在卷可考（見他卷第67頁），為對未發覺之犯
    罪自首，爰依刑法第62條前段之規定，減輕其刑。
  ㈢刑有加重及減輕者，應依刑法第71條第1項規定，先加後減。
四、撤銷改判之理由：
  ㈠原審認被告罪證明確，予以論罪科刑，固非無見。然刑事審
    判旨在實現刑罰權之分配正義，故法院對於有罪之被告科刑
    ，應符合罪刑相當之原則，使罰當其罪，此所以刑法第57條
    明定科刑時應審酌一切情狀，尤應注意該條所列10款事項以
    為科刑輕重之標準（最高法院106年度台上字第3347號判決
    意旨參照）。被告於警詢、偵查雖均否認犯罪，嗣於原審中
    猶見反覆，但其於本院審理時業已全部坦承犯行，其犯後態
    度即非毫無悔悟之情，應適度表現在刑度之減幅，本院衡量
    被告自首且終能坦認犯罪之犯後態度等情，認原審未及審酌
    上揭全部情事逕予量刑，稍有未洽。被告上訴執此指摘原判
    決量刑過重，為有理由，自應由本院將原判決予以撤銷改判
    。
  ㈡爰審酌被告明知其駕駛執照已遭吊銷，仍騎乘普通重型機車
    上路，漠視法令，欠缺尊重其他用路人生命、身體安全，並
    於騎乘普通重型機車至無號誌交岔路口時，未減速慢行作隨
    時停車之準備，且未注意車前狀況，終致肇事，為造成告訴
    人受傷原因之一，其犯罪所生危害非微，惟念被告犯後終能
    坦承認罪，態度尚可，兼衡告訴人所受傷勢，暨被告自陳高
    中肄業、做工、月薪約新臺幣1萬元以內、未婚，現因另案
    入監服刑，經濟狀況不佳而未能與告訴人達成和解並賠償損
    害，以及告訴人之配偶林福儀騎乘機車肇事亦同有過失等一
    切情狀，量處如主文第2項所示之刑，並諭知如易科罰金之
    折算標準，以示懲儆。
據上論斷，應依刑事訴訟法第369條第1項前段、第364條、第299
條第1項前段，道路交通管理處罰條例第86條第1項，刑法第2條
第1項前段，修正前刑法第284條第1項前段，刑法第62條前段、
第41條第1項前段，刑法施行法第1條之1第1項、第2項前段，判
決如主文。
本案經檢察官洪松標提起公訴，檢察官林黛利到庭執行職務。
中　　華　　民　　國　　110 　年　　1 　　月　　26　　日
                  刑事第三庭    審判長法　官  張惠立
                                      法　官  廖怡貞
                                      法　官  張江澤
以上正本證明與原本無異。
不得上訴。
                                      書記官  林明慧
中　　華　　民　　國　　110 　年　　1 　　月　　26　　日
附錄：本案論罪科刑法條全文
道路交通管理處罰條例第86條
汽車駕駛人，無駕駛執照駕車、酒醉駕車、吸食毒品或迷幻藥駕
車、行駛人行道或行經行人穿越道不依規定讓行人優先通行，因
而致人受傷或死亡，依法應負刑事責任者，加重其刑至二分之一
。
汽車駕駛人，在快車道依規定駕車行駛，因行人或慢車不依規定
，擅自進入快車道，而致人受傷或死亡，依法應負刑事責任者，
減輕其刑。

修正前中華民國刑法第284條
因過失傷害人者，處六月以下有期徒刑、拘役或五百元以下罰金
，致重傷者，處一年以下有期徒刑、拘役或五百元以下罰金。
從事業務之人，因業務上之過失傷害人者，處一年以下有期徒刑
、拘役或一千元以下罰金，致重傷者，處三年以下有期徒刑、拘
役或二千元以下罰金。